【裁判字號】    99,上,126
【裁判日期】    990810
【裁判案由】    確認當選無效等
【裁判全文】
臺灣高等法院臺南分院民事判決    99年度上字第126號
上  訴  人  甲○○
            戊○○
兼  上一人
訴訟代理人  乙○○
上列三人共同        送達代收人  丁○○
                    住嘉義市○○路225號
被 上 訴人  丙○○  住嘉義市○○路35巷14號12樓5
上列當事人間因請求確認當選無效等事件，上訴人等對於中華民
國99年4月29日臺灣嘉義地方法院第一審判決（98年度訴字第651
號）提起上訴，本院於99年7月27日言詞辯論終結，判決如下：
    主  文
原判決除確定部分外廢棄。
上開廢棄部分，被上訴人在第一審之訴駁回。
第一審（確定部分除外）及第二審訴訟費用由被上訴人負擔。
    事實及理由
一、被上訴人起訴主張：
  (一)、經國新城H社區（下稱系爭社區）住戶規約因開會人數未
      達法定應有合計3分之2人數及比例出席之規定，且於區分
      所有權人會議中未經實質討論、審查與訂定即作成住戶規
      約，故系爭社區之住戶規約乃屬決議內容違法，自屬無效
      。又系爭社區管理委員會（下稱管委會）改選第5屆管理
      委員之程序並不合法，因系爭社區民國（下同）98年度區
      分所有權人會議係由無召集權之人召集，而上訴人甲○○
      、戊○○、乙○○及原審共同被告汪滋遠等4人並未列名
      於管理委員候選參考名單中，更未經住戶投票選舉產生，
      實無從當選為系爭社區第5屆管理委員，則該次會議改選
      第5屆管委會管理委員之決議當然無效等語。伊係本於系
      爭社區住戶之地位，就上開4人是否具有管理委員身分，
      自具有確認伊與該屆管理委員之間基於公寓大廈管理條例
      與住戶規約之委任法律關係是否存在之法律上利益，為了
      所有住戶之利益，乃在原審提起本件確認之訴，並請求確
      認：(1)、經國新城H社區住戶規約無效。(2)、經國新城H社
      區第5屆公寓大廈管理委員會委員即上訴人甲○○、戊○
      ○、乙○○、原審共同被告汪滋遠等4人當選無效等情。
      【原審判決確認甲○○、戊○○、乙○○、汪滋遠當選經
      國新城H社區管理委員會第5屆管理委員會之管理委員無效
      ，並駁回被上訴人其餘之請求。甲○○、戊○○、乙○○
      就其敗訴部分提起上訴；汪滋遠及被上訴人就其敗訴部分
      未提上訴，而告確定。】
  (二)、聲明：上訴駁回。
二、上訴人則以：
  (一)、系爭社區係以國軍舊有眷村住戶為基礎，由國防部依法改
      建成立之社區，過去有軍方之眷管組負責督導、輔助，各
      眷戶間對於眷村之公共事務甚少爭議。如今經國新城各棟
      社區因住戶來源已非同軍種、同單位，每每有極少之住戶
      ，對管委會之成立、運作，極盡挑剔之能事，以致無法發
      揮社區自治之功能。原判決認系爭社區管委會第2屆管理
      委員之選舉無效，延續下來第3、4、5屆通通都無效，已
      有未合。如第2屆管理委員選舉是不合法的，但其後重新
      選舉，以正當程序由區分所有權人或負責人召集區分所有
      權人會議都是依正當程序去做，所成立的管委會包括所有
      管理委員都是依正當方式選出，又管委會只是承接系爭社
      區的財產跟會務而已，伊等不可能承接非法事務，現在第
      6屆管理委員也已經選出來，系爭社區管委會業務亦已經
      交接給第6屆管理委員運作。原審以第2屆管理委員選舉程
      序不合法延續下來為由，竟認第3、4、5屆管理委員之選
      任均不合法，為伊等敗訴之判決，顯有未洽，爰提起上訴
      。
  (二)、聲明：
    1.原判決不利於上訴人部分廢棄。
    2.上廢棄部分，被上訴人在第一審之訴駁回。
三、兩造不爭執事項：
  (一)、上訴人等當選系爭社區第5屆管理委員係於98年3月22日選
      出。
  (二)、系爭社區第5屆管理委員於99年5月9日總辭。
  (三)、系爭社區第6屆管委會已於99年5月11日開始運作；而第6
      屆管理委員係於99年6月26日選出，送市政府核備中。
  (四)、以上事實，並有系爭社區會議紀錄、公告、總辭職書及系
      爭社區區分所有權人會議函文等資料附卷足參（見原審卷
      第32-33、36頁；本院卷第124、127、129-132頁），並為
      兩造所不爭執（見本院卷第70頁），堪信為真實。
四、按確認法律關係成立或不成立之訴，以確認現在之法律關係
    為限，如已過去或將來應發生之法律關係，則不得為此訴之
    標的，有最高法院49年台上字第1813號判例可佐。且原告有
    無即受確認判決之法律上利益，應以事實審言詞辯論終結時
    之狀態決之，原告起訴時，雖有即受確認判決之法律上利益
    ，然至事實審言詞辯論終結時，此類法律上利益已不存在者
    ，法院仍應認原告之訴不備確認之訴之要件，乃當然之解釋
    。且原告之權利保護要件是否具備，在第二審應以第二審言
    詞辯論終結時之狀態定之。原告之權利保護要件，雖於第一
    審起訴時具備，然至第二審言詞辯論終結時，已不備該項要
    件，法院仍應為原告敗訴之判決，最高法院著有67年台上字
    第1020號判例供參。
五、經查，被上訴人請求確認上訴人甲○○、戊○○、乙○○當
    選經國新城H社區管理委員會第5屆管理委員會之管理委員無
    效，然系爭社區管理委員會第5屆管理委員會之管理委員已
    於99年5月9日總辭，且第六屆管理委員另於99年6月26日選
    出，送嘉義市政府核備中，為兩造所不爭執之事實，有如前
    述，足認被上訴人請求確認上訴人系爭社區管理委員會第5
    屆管理委員會之管理委員無效，至本院99年7月27日為事實
    審言詞辯論終結時，所請求確認者係過去法律關係，且系爭
    社區管委會已由第6屆管理委員接手運作，亦為兩造不爭之
    事實，被上訴人前開請求之法律上之利益顯已不存在，揆諸
    前開說明及判例意旨，上訴人以過去之法律關係，為確認之
    訴之訴訟標的，非法之所許，自不應准許。
六、綜上所述，被上訴人提起本件確認之訴，已無即受確認判決
    之法律上利益，且係以過去之法律關係，為確認之訴之訴訟
    標的，難認有據，不應准許。原審未及審酌上情，為上訴人
    敗訴之判決，尚有未洽，上訴人上訴意旨，指摘原判決不當
    ，求予廢棄改判，為有理由，自應由本院將之廢棄，改判如
    主文第二項所示。
七、本件事證已臻明確，兩造其餘攻擊防禦方法與本件判決結果
    無涉，爰不一一論述，併此敘明。
八、據上論結：本件上訴為有理由，爰依民事訴訟法第450條、
    第78條，判決如主文。
中    華    民    國    99    年     8    月    10    日
                民事第一庭      審判長法  官    丁振昌
                                      法  官    高明發
                                      法  官    李素靖
上為正本係照原本作成。
如不服本判決，應於收受送達後20日內向本院提出上訴書狀，其
未表明上訴理由者，應於提出上訴後20日內向本院補提理由書狀
（均須按他造當事人之人數附繕本）上訴時應提出委任律師或具
有律師資格之人之委任狀；委任有律師資格者，另應附具律師資
格證書及釋明委任人與受任人有民事訴訟法第466條之1第1項但
書或第2項（詳附註）所定關係之釋明文書影本。如委任律師提
起上訴者，應一併繳納上訴審裁判費。
中    華    民    國    99    年     8    月    11    日
                                      書記官    林鈴香
【附記】
民事訴訟法第466條之1：
(1)對於第二審判決上訴，上訴人應委任律師為訴訟代理人。但上
  訴人或其法定代理人具有律師資格者，不在此限。
(2)上訴人之配偶、三親等內之血親、二親等內之姻親，或上訴人
  為法人、中央或地方機關時，其所屬專任人員具有律師資格並
  經法院認為適當者，亦得為第三審訴訟代理人。
民事訴訟法第466條之2第1項：
  上訴人無資力委任訴訟代理人者，得依訴訟救助之規定，聲請
  第三審法院為之選任律師為其訴訟代理人。

司法院資訊處製作；財團法人民間司法改革基金會備份。
